臺灣高等法院民事判決　　　　　　　　 100年度家上字第52號
上　訴　人　鄭洸鴻
被上訴人　　鄭沛芩
上列當事人間請求離婚事件，上訴人對於中華民國時99年12月31
日臺灣宜蘭地方法院99年度婚字第134號第一審判決，提起上訴
，本院於100年5月10日辯論終結判決如下：
    主  文
上訴駁回。
第二審訴訟費用由上訴人負擔。
    事實及理由
一、本件被上訴人主張：兩造於民國87年1月8日結婚，感情初尚
    融洽，詎自民國93年間起，上訴人僅外出工作不到1年，其
    餘時間均無所事事，家計均仰賴被上訴人賺錢支應；上訴人
    因無錢花用，便開始向四周親友借貸，又因無力償還，多由
    上訴人之妹代償，致眾親友均不敢再借錢予上訴人，被上訴
    人多年來規勸上訴人應外出工作，上訴人亦置之不理，更進
    一步結交損友，終日與損友為伍；承上，兩造自93年間起，
    歷經多次爭吵、冷戰，婚姻已無繼續維持之可能，上訴人並
    於99年3月間遷出兩造共同住所，至今尚未返家，足徵兩造
    目前徒具婚姻之名，而無婚姻之實，堪認有難以維持婚姻之
    重大事由存在，而其原因在於上訴人未善盡丈夫之責，任令
    被上訴人獨自負擔家計所致，爰依民法第1052條第2項之規
    定請為准許兩造離婚之判決。
二、上訴人則以：其自93年間起仍陸陸續續有在工作，包括新平
    價餐廳1個月、天雕公園2個月、上將建設公司工地副主任1
    個月、喜來登建設半年、宜泰飯店1個月、富翔餐廳9個月、
    與妹婿作水電9個月、隨車助手2個月、臺北湯城開簡餐3個
    月、做瓦斯爐具3個月、墓園零工，總計上開工作所得雖不
    知多寡，但仍足供應其個人開銷，然應付家計則不敷使用；
    又其確有向被上訴人親友借錢，至今尚有新臺幣（下同）8
    萬元未清償，債權人尚有3位；再自93年間以來確曾與被上
    訴人有多次爭吵、冷戰，其雖同意離婚，但被上訴人應先償
    還向上訴人之父鄭阿東借貸之100萬元等語，資為抗辯。
三、查兩造有婚姻關係現仍存續中，業據被上訴人提出戶籍謄本
    1 件為證，並為上訴人所不爭執，自堪信為真實。
四、按民法親屬編於民國74年修正後，於第1052條增列第2項離
    婚事由之概括規定，准「有前項以外之重大事由，難以維持
    婚姻者，夫妻之一方得請求離婚」，其目的在使夫妻請求裁
    判離婚之事由較富彈性，是夫妻間如有重大事由足使婚姻難
    以維持，其一方即得依該條項之規定訴請離婚。惟如足以構
    成離婚原因之重大事由，應由夫妻之一方負責者，僅他方得
    請求離婚，同條項但書另設限制，以求公允。就此，最高法
    院90年度臺上字第804號判決則補充說明「難以維持婚姻之
    重大事由，夫妻雙方均須負責時，應比較衡量雙方之有責程
    度，僅責任較輕之一方，得向責任較重之他方請求離婚，或
    有責程度相同時，雙方均得請求離婚，始符公平」。關於「
    難以維持婚姻之重大事由，其判斷之標準為婚姻是否已生破
    綻而無回復之希望。而婚姻是否已生破綻無回復之希望，則
    應依客觀之標準，即難以維持婚姻之事實，是否已達於倘處
    於同一境況，任何人均將喪失維持婚姻意欲之程度而定。兩
    造之爭點僅上訴人有無構成離婚之重大事由，被上訴人得否
    請求離婚。
五、查婚姻乃男女以誠摯情愛為基礎，共組家庭，生兒育女，同
    甘共苦，相互扶持，以創造永恆幸福美滿之共同生活為目標
    。本件上訴人於原審調解程序未到場參加調解，上訴人於原
    審第一次言詞辯論期日到庭聲明即稱我同意離婚，但原告（
    即被上訴人）要償還向我父親借的100萬元（見一審卷第8頁
    ）。在第二審言詞辯論時亦為相同之陳述。顯見雙方結婚十
    餘年，毫無留戀、冷漠以對，毫無維持婚姻之意願。上訴人
    之父鄭阿東在原審也陳稱，我認為原告（即被上訴人）借多
    少還多少，被告（即上訴人）不是借款人，所以我認為被告
    不用還，債務先處理好，要離婚再去離婚（見一審卷第15
    頁證人筆錄）。上訴人之妹鄭秀玲在原審也證稱，被上訴人
    10 0萬元已還到剩86萬元，她有說願意再還一半，但我爸說
    至少要還50萬元，所以說現在借款怎麼還並沒有共識，我個
    人主觀認為，離婚與財務的問題是可以分開處理云云。（見
    一審卷第15頁證言筆錄）。上述二證人均屬雙方親近之家人
    ，均側重金錢債務之處理，對婚姻之維繫均持負面之評價。
    證人鄭智豪即被上訴人之堂弟在原審也證稱，兩造這幾年來
    感情很不好，向上訴人父親借錢，我個人認為兩造都應該要
    負責，兩造之前有開牛排館，需要資金週轉，當時原告（即
    被上訴人）的信用比較好，借的錢是用來處理牛排館所衍生
    的共同債務，…，其實兩個人都願意離婚，就表示婚姻不能
    繼續維持等語（見一審卷第15頁證言筆錄）。被上訴人之母
    梁富妹在原審也證稱，上訴人工作都做不住，且常常向親友
    借錢，我看兩造還是離婚好（見一審卷第15頁證言筆錄）。
    上訴人在原審也承認自93年以來曾有多次爭吵、冷戰，目前
    分居中。（見一審卷第9頁筆錄）。綜上所述，兩造婚姻誠
    摯的基礎已經動搖，長期冷酷相向偏重債務之索討，已無經
    營永恆共同幸福家庭之意願，婚姻已生破綻而無回復之希望
    ，已構成難以維持婚姻之重大事由。雙方結婚十餘年，欠缺
    互信互諒，又不積極溝通化解不利婚姻之因素，任令事態日
    益惡化，終致分居，悖離倫常，雙方均須負責，有責程度相
    同，依上說明，雙方均得請求離婚。
六、綜上所述，被上訴人請求判准離婚，核屬正當，原審為其勝
    訴判決，理由雖有出入；但結果並無不同，仍應予維持。上
    訴意旨仍執陳詞聲明廢棄改判，為無理由，應駁回其上訴。
    本件事證已臻明瞭，兩造其餘攻擊防禦方法及所用證據，經
    審酌認與判決結果不生影響，爰不逐一論列，至於積欠之債
    務如何解決，可循其他方法處理，附此敘明。
據上論結，本件上訴為無理由，依民事訴訟法第449條第2項、第
78條，判決如主文。
中    華    民    國   100    年    5     月    31    日
                  民事第七庭
                      審判長法  官  鄭三源
                            法  官  梁玉芬
                            法  官  邱  琦
正本係照原本作成。
上訴人如不服本判決，應於收受送達後20日內向本院提出上訴書
狀，其未表明上訴理由者，應於提出上訴後20日內向本院補提理
由書狀（均須按他造當事人之人數附繕本）上訴時應提出委任律
師或具有律師資格之人之委任狀；委任有律師資格者，另應附具
律師資格證書及釋明委任人與受任人有民事訴訟法第466條之1第
1項但書或第2項（詳附註）所定關係之釋明文書影本。如委任律
師提起上訴者，應一併繳納上訴審裁判費。
中    華    民    國   100    年    6     月    1     日
                            書記官  吳鎮鑫
附註：
民事訴訟法第466條之1（第1項、第2項）：
對於第二審判決上訴，上訴人應委任律師為訴訟代理人。但上訴
人或其他法定代理人具有律師資格者，不在此限。
上訴人之配偶、三親等內之血親、二親等內之姻親，或上訴人為
法人、中央或地方機關時，其所屬專任人員具有律師資格並經法
院認為適當者，亦得為第三審訴訟代理人。